【裁判字號】    98,上易,402
【裁判日期】    981124
【裁判案由】    給付土地使用代價
【裁判全文】
臺灣高等法院臺中分院民事判決         98年度上易字第402號
上  訴  人  乙○○
訴訟代理人  陳大俊律師
訴訟代理人  張秀瑜律師
被  上訴人  甲○○
訴訟代理人  何志揚律師
上列當事人間請求給付土地使用代價事件，上訴人對於中華民國
98年8月20日臺灣彰化地方法院98年度訴字第18號第一審判決提起
上訴，本院於98年11月10日言詞辯論終結，判決如下：
    主  文
上訴駁回。
第二審訴訟費用由上訴人負擔。
    事實及理由
一、上訴人主張：上訴人於民國72年5月16日經法院拍賣程序拍
    定取得坐落彰化縣員林鎮○○段377地號土地（下稱系爭土
    地）所有權，並於同年月27日辦理登記完畢。惟被上訴人自
    73年3月9日起之所有員林鎮○○段49建號建物暨該建物之聯
    外道路使用系爭土地；又自89年7月2日起另所有之54建號建
    物暨該建物之聯外道路使用系爭土地。上訴人雖曾以被上訴
    人無權占有系爭土地訴請拆屋還地，惟經鈞院91年度重上字
    第140號民事判決、及最高法院94年度台上字第539號裁定駁
    回確定在案，認上訴人基於土地所有權人之地位請求被上訴
    人拆屋還地，有權利濫用禁止規定之適用，且推斷上訴人默
    許被上訴人繼續使用系爭土地。依最高法院73年5月8日民事
    庭會議決議，以該院48年台上字第1457號判例意旨，應推斷
    土地承買人默許房屋承買人繼續使用土地，而使用系爭土地
    之房屋所有人對土地所有人應支付相當之代價，法律關係之
    性質當屬租賃；至租金數額，如當事人間不能協議決定，可
    訴請法院裁判。上訴人乃基於上開民事確定判決所揭示，兩
    造間就系爭土地使用存在之租賃法律關係，請求被上訴人應
    給付其使用系爭土地之代價，共計新臺幣（下同）552萬元
    ，惟經被上訴人拒絕，應認兩造無法協議決定使用土地應支
    付代價之金額，爰提起本訴請求酌定系爭土地使用代價金額
    為若干，並請求被上訴人應自本件判決確定日起至清償日止
    ，按年息5%計算之利息等語。乃聲明求為判決：
    (一)請求酌定自73年3月9日起至97年3月8日止，被上訴人所有
      系爭49號建物及該建物之聯外道路；及自89年7月2日起至
      97年7月1日止，被上訴人所有系爭54號建物暨該建物之聯
      外道路，使用上訴人所有系爭土地之代價金額。
    (二)被上訴人應給付上訴人前開使用土地之代價金額，並自本
      件判決確定日起至清償日止按年息5%計算之利息。
     【原審判決：被上訴人應給付上訴人177,354元；及124,05
      0元，及均自本件判決確定日起至清償日止，按年息5%計
      算之利息；並駁回上訴人其餘之訴；及就上訴人上開勝訴
      部分，依職權宣告假執行。】
     【上訴人不服原判決，提起本件上訴。聲明求為判決：(一)
      原判決不利於上訴人部分廢棄。(二)被上訴人應再給付上訴
      人898,699元（即系爭49號建物暨該建物之聯外道路自73
      年3月9日起至92年11月20日止、系爭49號建物暨該建物之
      聯外道路自89年7月2日起至92年11月20日止，均以每坪年
      租金1,200元計算之租金）。】
二、被上訴人則辯以：被上訴人給付使用系爭土地代價之性質，
    應為租金。按租金請求權，因5年間不行使而消滅；而消滅
    時效，自請求權可行使時起算。民法第126條、第128條第1
    項分別定有明文。又依最高法院49年台上字第1730號判例意
    旨，租金請求權因5年間不行使而消滅，既為民法第126條所
    明定，至於終止租約後之賠償與其他無租賃契約關係之賠償
    ，名稱雖與租金異，然實質上仍為使用土地之代價，債權人
    應同樣按時收取，不因其契約終止或未成立而謂其時效之計
    算應有不同。被上訴人分別自73年、89年間起即占用系爭土
    地，則於斯時起，上訴人即得對被上訴人請求給付租金，消
    滅時效亦應自被上訴人占用系爭土地時起算；且本件自上訴
    人得行使請求權起，亦無任何中斷時效或時效不完成之事由
    發生，故上訴人得向被上訴人起訴請求之租金，應自起訴時
    即97年11月20日回溯5年即92年11月21日起算，始屬未罹於
    時效。而上訴人對被上訴人上開占用系爭土地時起至92年11
    月20日止，從未向被上訴人收取租金、或請求給付土地使用
    代價，則於前揭期間之租金、或土地使用代價請求權，顯已
    罹於5年時效而消滅，被上訴人行使時效抗辯權，拒絕給付
    。又上訴人於對被上訴人提起上開拆屋還地訴訟時，本得依
    不當得利、或侵權行為法律關係，請求被上訴人相當租金之
    損害，惟上訴人並未為之，任令權利睡眠，直至該訴訟敗訴
    後，始於97年11月20日始提起本訴，依民法第126條規定，
    就92年11月19日前之租金請求權已罹於5年時效而消滅，被
    上訴人為時效抗辯，並無權利濫用等語。
三、查上訴人主張其為系爭土地之所有權人，被上訴人自73年3
    月9日起所有系爭49號建物暨該建物之聯外道路使用系爭土
    地113.472平方公尺（即34.315坪）、又自89年7月2日起所
    有系爭54號建物暨上開建物之聯外道路使用系爭土地74.061
    平方公尺（即22.395坪），共計占用上訴人所有之系爭土地
    達187.533平方公尺（即56.71坪），而被上訴人於上開占用
    期間均未曾給付金額予上訴人；上訴人前以被上訴人無權占
    有系爭土地為由，訴請拆屋還地，經本院91年度重上字第14
    0號民事判決、及最高法院94年度台上字第539號裁定駁回確
    定在案，認上訴人基於土地所有權人之地位，請求被上訴人
    拆屋還地，有權利濫用禁止規定之適用，且推斷上訴人默許
    被上訴人繼續使用系爭土地之情；上訴人於97年1月21日曾
    以存證信函請求被上訴人應給付使用系爭土地之代價共計55
    2萬元，惟經被上訴人拒絕等情，業據上訴人提出土地登記
    謄本、建物登記謄本、測量圖、本院91年度重上字第140號
    民事判決、最高法院94年度台上字第539號民事裁定、郵局
    存證信函及律師函等件為證，並為被上訴人所不爭執，堪信
    上訴人上開部分之主張為真實。
四、惟上訴人主張被上訴人使用系爭土地應支付之金額，應分別
    自使用系爭土地時之73年3月9日、89年7月2日起，算至上訴
    人請求之上開之日止，是除原審判准金額外，被上訴人應再
    給付上訴人898,699元一節，則為被上訴人所否認，並以上
    詞置辯。
五、經查：兩造於本院審理中就系爭土地每坪年租金為1,200元
    一節，均不爭執，而僅爭執原判決駁回系爭土地上開請求期
    間之租金請求權，是否已罹於時效而消滅部分（見本院卷第
    34 頁背面），爰就兩造此部分爭點，論述如下：
  (一)按土地與房屋同屬一人，而將土地及房屋分開同時或先後出
    賣時，依最高法院48年臺上字第1457號判例，應推斷土地承
    買人默許房屋承買人繼續使用土地，參照該判例之原判決全
    部裁判意旨，係認為使用土地之房屋所有人對土地所有人應
    支付相當之代價，則其法律關係之性質，當屬租賃；至其租
    金數額，如當事人間不能協議決定，當可訴請法院裁判（最
    高法院73年度第5次民事庭會議決議意旨參照）。次按利息
    、紅利、租金、贍養費、退職金及其他1年或不及1年之定期
    給付債權，其各期給付請求權，因5年間不行使而消滅。而
    消滅時效，自請求權可行使時起算。民法第126條、第128條
    第1項分別定有明文。查上訴人前以被上訴人無權占用系爭
    土地提起拆屋還地之訴，業經本院91年度重上字第140號民
    事判決、及最高法院94年度臺上字第539號裁定駁回確定在
    案，有裁判書在卷可稽（見原審卷第11至27頁），依上開確
    定判決之理由，認上訴人基於土地所有權人之地位，行使請
    求被上訴人拆屋還地之權利，屬權利之濫用，並認為上訴人
    有默許被上訴人繼續使用系爭土地，兩造間應視為有租賃法
    律關係存在，為兩造所不爭，已如前述。查兩造間雖未訂有
    租賃契約，惟被上訴人使用系爭土地既視為租賃法律關係之
    性質，上訴人即得自被上訴人於73年3月9日、89年7月2日占
    用系爭土地時起，請求被上訴人給付使用系爭土地代價之租
    金，自有上開租金請求權5年消滅時效規定之適用。然上訴
    人於得行使其請求權時起，至本件起訴日前，並無任何中斷
    時效、或時效不完成之事由發生，則上訴人對系爭土地之租
    金請求權，於本件起訴之97年11月20日（見原審卷第3頁）
    回溯5年之期間，其請求權未罹於時效部分，自得請求被上
    訴人給付租金；惟於超過五年時效期間部分，其請求權已罹
    於時效消滅，被上訴人亦以罹於時效消滅置辯，上訴人自不
    得請求給付。
  (二)上訴人雖以：兩造間就系爭土地作為建物基地使用一事，始
    終未曾簽定租賃契約，上訴人依上開拆屋還地訴訟確定判決
    理由揭示之旨，於該判決確定前，對於未經兩造合意卻在系
    爭土地上存在類似租賃關係，並無認識可言，自無從據以行
    使請求系爭土地使用代價之權利，故系爭土地使用代價之請
    求權消滅時效，應自從上訴人收受最高法院94年台上字第53
    9號民事裁定正本以後，始得開始起算等語。惟查最高法院
    上開裁定係肯認本院上開判決之認定，即確認被上訴人並非
    無權占有系爭土地，上訴人有默許被上訴人使用系爭土地之
    情事，上訴人訴請拆屋還地之訴為無理由等情，然此並不妨
    礙上訴人另行請求被上訴人給付占用系爭土地之代價；又縱
    如被上訴人係無權占用系爭土地，上訴人亦得於拆屋還地訴
    訟中，併請求被上訴人給付相當租金之不當得利之損害金。
    按消滅時效自請求權可行使時起算，上訴人無論請求被上訴
    人給付占用系爭土地之代價，為租金、或損害金之性質，均
    不受上開拆屋還地訴訟是否判決確定之影響，其自被上訴人
    開始占用系爭土地時起，即得依法行使對被上訴人使用系爭
    土地代價請求權，上訴人此部分主張，核與法律規定有違，
    自非可採。上訴人又以：依最高法院81年度台上字第2847號
    及84年度台上字第2707號判決意旨，兩造就系爭土地使用代
    價未經協議其數額、或經法院裁判其數額時，土地所有權人
    尚不得直接請求給付，消滅時效尚未開始進行等語。惟按上
    開判決意旨，僅在揭示地租不能協議者應訴請法院核定方能
    據以請求，並非謂出租人之租金請求權必須經法院核定始能
    行使；兩造得自行協議使用系爭土地之代價，或於租金數額
    協議不諧時，起訴請求法院核定租金數額，並得同時請求給
    付租金，前者為形成之訴，後者為給付之訴，為達訴訟經濟
    目的，上訴人本得同時提起上開二訴，則上訴人此部分主張
    ，亦無足取。上訴人復以：本件請求權縱罹於時效，被上訴
    人亦有權利濫用情事云云。按權利之行使，不得違反公共利
    益，或以損害他人為主要目的。民法第148條第1項固有明文
    。時效制度為法律所規定，目的在兼顧法律上之安定性，倘
    權利人長期不行使權利時，法律上賦予義務人得提出抗辯拒
    絕履行，即無權利濫用可言。上訴人於對被上訴人訴請上開
    拆屋還地訴訟前、或同時，本得請求法院核定租金、及給付
    租金法律關係，訴請被上訴人給付使用系爭土地之租金，惟
    上訴人捨此未為，任令時效進行而致權利消滅，被上訴人本
    於法律規定為時效抗辯，屬權利合法之行使，並無權利濫用
    情事，上訴人此部分主張，亦洵屬無據。
  (三)綜上，上訴人訴請被上訴人給付系爭土地租金請求權，自上
    訴人起訴時之97年11月20日回溯5年，即92年11月21日起算
    ，就系爭49建號建物暨該建物之聯外道路部分，上訴人請求
    至97年3月8日止，經計算結果，被上訴人應給付之金額為17
    7,354元【計算方式：（1,20034.315）（4＋112/365）
    】；而系爭54建號建物暨該建物之聯外道路，上訴人請求至
    97年7月1日止，經計算結果，被上訴人應給付之金額為124,
    050元【（1,20022.395）（4＋225/365）＝124,050元
    ，角不計入】。上訴人之請求各於超過上開數額部分，均已
    罹於時效而消滅，應予駁回。
六、綜上所述，上訴人本於給付租金法律關係，訴請被上訴人應
    給付之租金分別為177,354元、124,050元，及均自本件判決
    確定日起至清償日止，按年息5%計算之利息，為有理由。原
    審以上訴人上開之請求，核屬有據，予以准許，並就准許部
    分，依職權宣告假執行；並駁回上訴人逾上開部分之請求，
    均核與法相符。上訴意旨指摘原判決不當，請求被上訴人應
    再給付其898,699元暨法定遲延利息，為無理由，應予駁回
    。
七、本案事實已臻明確，兩造其餘攻擊防禦方法，不足以影響本
    判決結果，爰不一一論述，併此敘明。
據上論結：本件上訴為無理由，依民事訴訟法第449條第1項、第
78條，判決如主文。
中    華    民    國    98    年    11    月    24    日
                民事第四庭    審判長法  官  陳蘇宗
                                    法  官  黃永祥
                                    法  官  張浴美
以上正本係照原本作成。
不得上訴。
                                    書記官  阮正枝
中    華    民    國    98    年    11    月    24    日
                                                      Ｖ


司法院資訊處製作；財團法人民間司法改革基金會備份。
